臺灣高等法院刑事判決　　　　　　　　　　　　　　九十年度上訴字第三六九號
　　上　訴　人
　　即　被　告　丁○○　男三十.
　　選任辯護人　許進德　律師
　　上　訴　人
　　即　被　告　乙○○　男二十.
　　　　　　　　丙○○　男三十.
　　　　　　　　甲○○　男四十.
　　右三人共同
　　選任辯護人　張泰昌　律師
右上訴人即被告等因政府採購法等案件，不服臺灣板橋地方法院九十年度訴字第六八
三號，中華民國九十年九月三日第一審判決（起訴案號：臺灣板橋地方法院檢察署八
十八年度偵字第二六○五四號）提起上訴，本院判決如左：
    主  文
原判決關於丁○○部分撤銷。
丁○○無罪。
其他上訴駁回。
    事  實
一、緣捷統工程顧問有限公司（下稱捷統公司）於民國（下同）八十一年十一月一日
    受託承辦華業建築師事務所於八十一年二月二十八日受臺灣士林看守所（以下簡
    稱士林看守所）委託辦理士林看守所遷建台北縣汐止鎮白孢湖工程其中有關工程
    雜項設計、規劃、製作工程預算等業務；而謝博生（已於九十年三月十三日死亡
    ，業經原審判決公訴不受理確定）意圖圍標該工程，而擬以脅迫之方式，使其他
    廠商不為投標；而乙○○、丙○○則係謝博生之友人李忠成（已死亡，業經檢察
    官處分不起訴）之子，竟與李忠成之友人甲○○，均基於幫助謝博生意圖使廠商
    不為投標而施脅迫，期能順利圍取前開工程之意思，均以日薪新台幣（下同）一
    千元之代價，受僱於謝博生；乙○○、丙○○均自八十八年八月初某日起，甲○○則自同年月中旬某日起，均至同年月二十一日中午止之上班時間，在台北縣土
    城市○○路三十三號士林看守所前，於上班時間，自領標廠商所搭乘之交通工具
    監看係何家廠商領標，或以尾隨領標廠商之方式，得悉領標廠商為何，再將所得
    資料交由謝博生所指派，亦有幫助謝博生意圖使廠商不為投標而施脅迫，期能順
    利圍取前開工程之犯罪意思，姓名年籍不詳之成年男子「小陳」，轉交予謝博生
    ，使謝博生得以了解領標廠商之數目及名稱。嗣謝博生則依據前開資料，於八十
    八年八月間某日，至台北縣汐止鎮○○○路○段四０二號三樓柏盛營造股份有限
    公司（以下簡稱柏盛營造），向該公司實際負責人陳建穎恫稱：「他（即謝博生
    本人）兄弟很多，很多人要養，且認識竹聯幫鐘奎、二馬（馮在政），交情也不
    錯」等語，暗示以幫派報復方式脅迫陳建穎，要陳建穎不為投標。嗣因乙○○、
    丙○○、甲○○，在台灣士林看守所對面之雲林修車廠監看領標廠商時，為所方
    人員發現其等行跡可疑，於八十八年八月十三日報請調查局派員協助調查，同年
    月十六日下午二時三十分，由調查局派員佯至士林看守所取標後，丙○○即駕駛
    ＤＨ─０００一號自小客車跟蹤、乙○○騎駛ＡＳＮ─一九二號機車尾隨在後。
    經臺灣板橋地方法院檢察署檢察官指揮法務部調查局北部地區機動工作組循線查
    獲，士林看守所即於八十八年八月二十五日開標前宣佈廢標，致謝博生之圍標行
    為未遂。八十八年八月二十七日十二時五十分，乙○○經約談到案供出上情，再
    於同年月三十日由調查局持檢察官所發搜索票至謝博生台北市○○區○○街十六
    巷十二號四樓住處，扣得前開工程之設計圖及預算資料一份。
二、案經法務部調查局北部地區機動工作組移送臺灣板橋地方法院檢察署檢察官偵查
    起訴。
    理  由
壹、被告乙○○、丙○○、甲○○部分：
一、訊據被告乙○○、丙○○、甲○○三人就其等以日薪一千元之代價，受僱於謝博
    生；且於右揭時、地，前往士林看守所監視領標廠商所搭乘之交通工具，或以尾
    隨領標廠商之方式，得悉領標廠商，再將所得資料交予謝博生所囑之「小陳」男
    子之事實固不諱言，惟均矢口否認有何違反政府採購法等犯行，被告乙○○、丙○○均辯稱：係渠等之父李忠成叫渠等抄車號，渠等並不知道是何事云云。被告
    甲○○則辯稱：伊是幫李忠成抄車號，伊沒有暴力脅迫云云。惟查
（一）右揭事實，業據被告乙○○、丙○○、甲○○等人於調查局調查時供述明確，
      被告乙○○於調查局八十八年八月二十七日調查時供稱：約今年八月初某日，
      我父親李忠成告訴我，他的友人謝先生（指謝博生）因為想要承攬士林看守所
      遷建工程，要我與我大哥丙○○幫忙謝先生到土城市○○路三十三號士林看守
      所的大門外，只要看見有廠商來購買本工程之投標資料，就把所搭乘的交通工
      具車號抄下來，再交給一位叫「小陳」的男子，隔天我和丙○○二人就到士林
      看守所大門附近的某汽車修理店門口處守侯監看到看守所洽辦本工程的廠商。
      我父親告訴我，因為謝先生想要圍標本工程，所以找他幫忙。甲○○是我父親
      的好朋友，是我父親叫他來幫忙等語（見一一四五號他卷第七頁反面至第十頁
      ）；被告丙○○於調查局八十八年八月三十日調查時供稱：約於八月初某日，
      我父親李忠成告訴我及乙○○，因為他朋友謝董很想承攬本件士林看守所遷建
      工程，要我和乙○○幫忙謝先生到士林看守所大門外，將前來領標的廠商資料
      、所搭乘的交通工具號碼抄下來，交予謝先生指定，叫「小陳」的男子，隔天
      我乃和乙○○到士林看守所對面的汽車修理廠監看前來領標的廠商。謝先生曾
      經來過現場看我們的工作狀況，大概只來過一次。我父親李忠成有給我們二人
      每天一千元，作為加油和吃飯之用，我父親也告訴我，等謝先生若包到本工程
      後，會另外再給我們好處。甲○○是我父親叫他來現場幫忙抄車號，甲○○來
      現場五、六天。謝先生要我父親告訴我們，守到星期六（八十八年八月二十一
      日）即可等語（見一一四五號他卷第三十三頁反面至第三十六頁反面）；被告
      甲○○於調查局八十八年八月三十日調查時供稱：李忠成於八月初曾請託我監
      控前述工程領標廠商。李忠成曾告訴我係一謝姓（即謝博生）營造商有意圍標
      承攬前述雜項工程，須事先瞭解、清查領標及投標廠商，故而要我等在門口（
      看守所門口）附近監控。李忠成曾言明每天給我一千元，另於事成之後（即順
      利圍標取得該工程），將另有好處，但未言明。我至士林看守所前抄錄廠商車
      牌共約六、七天等語（見一一四五號他卷第三十頁反面至第三十二頁）；李忠
      成於調查局八十八年八月二十七日調查時亦供稱：因朋友謝博生從事營造業，
      非常想承攬本次士林看守所遷建工程，因此有圍標之意而雇用我二個兒子丙○○、乙○○，於領標期間在士林看守所前注意廠商領標動向。謝博生亦派了二
      名叫「小陳」及「甲○○」的男子在現場和我二個兒子一起守侯，每天廠商領
      標的資料均由「小陳」帶走，交予謝博生等語（見一一四五號他卷第十五頁反
      面至第十六頁）；另被告謝博生於調查局八十八年十月十五日調查時供稱：在
      領標階段至開標期間，我請李忠成派出其二個兒子乙○○、丙○○及朋友甲○○，本人則請營造業之友人綽號「小陳」，由上開人士共同於領標期間，至土
      城的士林看守所前注意廠商的領標動向，若廠商駕駛工程車其上有公司行號名
      稱，則予抄錄，若廠商搭計程車或一般轎車前來，則俟渠等領標完畢跟監至其
      公司了解公司名稱，本人瞭解上開資料後原訂計劃在開標前，先至該等公司拜
      訪等語。於偵查中供稱：乙○○、丙○○是李忠成的兒子，我與他二人之父親
      是朋友常去他家泡茶，他二人叫我謝叔叔，是我委託他二人跟蹤領標廠商，我
      向他們父親說給他們一天一千元工資等語（見調查局調查卷第七頁反面）；互
      核被告三人與證人李忠成、另被告謝博生前引諸多供述，均屬相符，此外亦有
      被告丙○○、乙○○、甲○○在士林看守所前監看領標廠商之照片十張在卷可
      參；足見被告丙○○、乙○○、甲○○三人前述於調查局訊問時所為之自白與
      事實相符。益見被告丙○○、乙○○、甲○○三人均明知謝博生欲以圍標之方
      式標取前開工程，而受雇於謝博生，在士林看守所工程招標期間，搜集有意投
      標廠商之資料，以此而幫助謝博生以不正方法標取前開工程，要無疑義。益見
      被告等三人前述渠等僅係抄車號，並不知道是何事云云之所辯，顯不足採。
（二）證人即柏盛營造經理陳建穎於調查局八十八年十月二十日調查時證稱：前開工
      程我於八月初領標後，有一名年約五十餘歲之男子，於本人領標後的數天，至
      本人公司汐止鎮○○○路○段四０二號三樓要求配合他圍標，該人即謝博生，
      謝博生至公司拜訪我，他說這工程能不能讓給他，也就是他要圍標的意思，我
      回答按政府採購法，本案工程全省上網，投標廠商將會很多，他要如何圍？但
      謝博生仍稱他自有辦法，並表示他兄弟很多，很多人要養，且認識竹聯幫的鍾
      奎、二馬（馮在政），交情也不錯，堅持要本公司讓出本項工程，最後本人被
      逼的表明立場，表示景氣不好，本公司也須要承包該項工程，因此無法配合他
      圍標，希望能公平競爭，他才無趣的離去。他的意思是要本公司不要投標。謝
      博生向我說他兄弟很多，和竹聯幫的鍾奎、二馬交情很好，我聽起來確實是不
      舒服等語（見調查局調查卷第十三頁反面至第十四頁反面）；按竹聯幫係列管
      有案之幫派，鍾奎與馮在政更屬該幫中之要角，謝博生與投標廠商協商時施以
      前述言語，自是以幫派報復方式向投標廠商為脅迫。雖證人陳建穎嗣於檢察官
      偵查中翻異前詞，證稱謝博生未提及四海幫或竹聯幫的事，並稱謝博生很善意
      云云，惟證人陳建穎亦稱渠於調查局調查時所言不虛（參見偵查卷第一五四頁
      、一五五頁），是證人陳建穎於偵查中所證，對被告謝博生有利之部分，尚難
      採信，附此敘明。
（三）綜上所述，被告乙○○、丙○○、甲○○犯行事證明確，均堪認定。
二、核被告乙○○、丙○○、甲○○明知謝博生意圖使廠商不為投標，而施脅迫，而
    基於幫助謝博生犯罪之意思，為謝博生渠搜集領標廠商資料，為謝博生之前開不
    法行為施以助力，惟於開標前為士林看守所發現有異，宣布停標，致謝博生之前
    開犯罪未得逞之所為，均係犯政府採購法第八十七條第一項、第五項之罪之幫助
    犯。被告乙○○、丙○○、甲○○所為之政府採購法第八十七條第一項、第五項
    之罪，因正犯謝博生之行為僅只於未遂，是前開四被告之幫助行為亦屬未遂，應
    依法減輕其刑。再前開被告三人為幫助他人犯罪之從犯，得按正犯之刑減輕之，
    爰依法遞減之。
三、原審就被告乙○○、丙○○、甲○○部分，因之適用政府採購法第八十七條第一
    項、第五項、刑法第十一條前段、第二十六條、第三十條第二項，並爰審酌被告
    乙○○、丙○○、甲○○等三人犯罪之動機、目的、手段，再本件犯罪已影響政
    府機關公開招標之公正性，並危及交易安全，果謝博生得逞，將影響公共工程品
    質，對社會之危害甚大，及其品性、生活狀況、智識程度、犯罪所生之損害，及
    犯罪後態度等一切情狀，分別量處被告乙○○、丙○○、甲○○各有期徒刑六月
    ，經核原判決此部分認事、用法均無違誤，量刑亦稱妥適。被告乙○○、丙○○
    、甲○○等三人上訴意旨，仍執陳詞否認犯罪，並據此指摘原判決不當，求予撤
    銷改判，為無理由，應予駁回。
貳、被告丁○○部分：
一、公訴意旨略以：被告丁○○係捷統工程顧問有限公司（以下簡稱捷統公司）副總
    經理，捷統公司於八十一年十一月一日受託承辦，華業建築師事務所於八十一年
    二月二十八日受臺灣士林看守所（以下簡稱士林看守所）委託，辦理士林看守所
    遷建台北縣汐止鎮白孢湖工程，其中有關工程雜項設計、規劃、製作工程預算等
    業務，丁○○自八十二年起間負責該項工程山坡地部分之開發設計及預算書之編
    製，提供士林看守所核定招標底價，為受士林看守所委託，提供採購規劃、設計
    之人員。丁○○自八十八年二月間與謝博生（已死亡，另為不受理判決）相識後
    ，明知謝博生意圖使廠商不為投標，而施脅迫，仍基於幫助謝博生之意思，意圖
    為謝博生不法之利益，於八十八年五、六月間某日，在台北市○○○路靠近新生
    北路的自助火鍋店內，將其所設計之前開工程詳細表（內含費用、應採購之物品
    、數量、單價、規格，以下簡稱預算書）及設計圖，屬關於採購上應秘密之文書
    、圖畫交予謝博生，使謝博生得以了解該項工程之詳細預算及設計，因認被告丁○○涉犯政府採購法第八十九條第一項、第二項、第八十七條第一項、第五項等
    罪嫌。
二、按犯罪事實應依證據認定之，無證據不得推定其犯罪事實；又不能證明被告犯罪
    者，應諭知無罪之判決，刑事訟訴法第一百五十四條、第三百零一條第一項分別
    定有明文。次按刑事訴訟法上所謂定犯罪事實之證據，係指足以認定被告確有犯
    罪行為之積極證據而言，該項證據自須適合於被告犯罪事實之認定，始得作為斷
    罪之資料，而認定不利於被告之事實，須依積極證據，苟積極證據不足為不利於
    被告事實之認定時，即應為有利於被告之認定，更不必有何有利之證據，最高法
    院二十九年上字第三一○五號、三十年上字第八一六號分別著有判例可資參照。
三、訊據被告丁○○就其曾任捷統公司副總經理，捷統公司於八十一年十一月一日受
    託承辦華業建築師事務所於八十一年二月二十八日受士林看守所委託，辦理士林
    看守所遷建台北縣汐止鎮白孢湖工程，其中有關工程雜項設計、規劃、製作工程
    預算等業務，自八十二年起間負責該項工程山坡地部分之開發設計及預算書之編
    製，提供士林看守所核定招標底價，為受士林看守所委託，提供採購規劃、設計
    之人員，其於八十八年二月間與謝博生相識之事實固不諱言，惟堅決否認有何違
    反政府採購法犯行，辯稱：渠並未將前述資料交予謝博生，渠與謝博生僅見過二
    次面等語。
四、公訴人認被告丁○○涉有前述罪嫌無非以謝博生於調查局調查時所為之供述為其
    主要論據。
五、然查：
（一）政府採購法第八十九條第一項、第二項係規定「受機關委託提供採購規劃、設
      計或專案管理或代辦採購廠商之人員，意圖為私人不法之利益，洩漏或交付關
      於採購應秘密之文書、圖畫、消息、物品或其他資訊，因而獲得利益者，處五
      年以下有期徒刑、拘役或科或併科新台幣一百萬元以下罰金。前項之未遂犯罰
      之。」；足見政府採購法第八十九條罪刑之成立，係以受政府機關委託或專案
      管理或代辦採購廠商之人為限；且洩漏或交付關於採購應秘密之文書、圖畫、
      消息、物品或其他資訊，並因而獲得利益為要件。
（二）查本件士林看守所遷建台北縣汐止鎮白孢湖工程，原係由臺灣士林看守所委託
      華業建築師事務所設計，嗣華業建築師事務所再將其中有關工程雜項設計、規
      劃、製作工程預算等業務，委由被告丁○○所屬之稱捷統公司承辦；被告於八
      十二年返國後，捷統公司始將該等業務交由被告丁○○負責等情，業據被告丁○○於調查局調查時供述明確。足見被告丁○○並非直接受政府機關委託承辦
      有關採購案件之人，被告丁○○既未直接受政府機關之委託，其即非前述政府
      採購法第八十九條所定受機關委託提供採購規劃、設計或專案管理或代辦採購
      廠商之人員，其即無政府採購法第八十九條之適用之可言。
（三）另政府採購法第二十七條規定「機關辦理公開招標或選擇性招標，應將招標公
      告或辦理資格審查之公告刊登於政府採購公報並公開於資訊網路。公告之內容
      修正時，亦同。前項公告內容、公告日數、公告方法及政府採購公報發行辦法
      ，由主管機關定之。機關辦理採購時，應估計採購案件之件數及每件之預計金
      額。預算及預計金額，得於招標公告中一併公開。」。足見有關政府機關採購
      案件之預算及預計金額依法既得於招標公告中公開，該等資料即非政府採購法
      第八十九條所定應秘密之文書，要無疑義。
（四）查證人即士林看守所作業導師葉永興於原審九十年六月二十日訊問中陳稱：「
      謝博生扣押物品中之工程標單包含項目及價錢及數量，這是還沒有確定的預算
      書，我們士林看守所因為是山坡地開發，所以我們每次修改，都是依據台北縣
      政府審查結果修改，我們訪價是依確定的預算書。」等語（見原審卷第八十二
      頁）；證人即任職於士林看守所之許博彥於原審同日訊問時亦稱：「我們沒有
      上網，開會時，沒有表示要公開預算書，我們是依據華業最後給我們的預算書
      ，去訪價，核定底價是在開標發包前三十分鐘，才定出來，承辦人員通常不會
      洩漏底價，政府採購法規定在開標後，可以公開底價，預算書與底價是不一樣
      的。」等語（見原審卷第八十五頁）；證人即捷統公司之負責人戊○○於本院
      受命法官九十一年三月二十二日調查時證稱：「（你們做出來的是叫預算書或
      估價單？）估價單，（這個案子查到版本是否是最後確定版的預算書？）我不
      曉得這個案子是那一版的，如果是最後一版是會把稅、勞工安全衛生管理、利
      潤加進去，但調查局給我看的那一版並沒有加入這些東西。」等語；再參以另
      被告謝博生所稱被告丁○○所交予之時間為八十八年五、六月間，而本件扣案
      之預算書尚有被告丁○○於八十八年七月編製的預算書（見扣押物編號○○一
      之二，日期為八十八年七月十二日），顯見本件檢察官所指稱被告所交予另被
      告謝博生之文書並非該採購案件之最後確定之版本，是該等資料，即非士林看
      守所憑以訪價之資料，要無疑義；縱認該等文書係該採購案件之最後確定之預
      算書，惟依前述，有關政府機關採購案件之預算及預計金額依法既得於招標公
      告中公開，該等所謂之預算書即非政府採購法第八十九條所定應秘密之文書；
      而無該法條適用之餘地。
（五）另被告謝博生於調查局八十八年十月十五日調查時固供稱：「（丁○○告訴你
      前開工程的詳情，有無交予你相關資料？）有的，丁○○於今年（八十八年）
      的五、六月間將本案工程的設計圖說及預算資料交給我，當時預算書總價金額
      為三億零三百三十一萬五千一百六十六元，上開資料也就是貴單位所查扣的資
      料，扣押編號○○三。」云云；惟被告則堅決否認其曾交付任何資料予另被告
      謝博生，被告既否認其曾交付任何資料予另被告謝博生，則謝博生取得上開資
      料之式即與本件被告丁○○之利害關係之立場正相反對，且亦直接涉及其自身
      之利害關係，是另被告謝博生此部分之供述，在查無其他積極證據相佐之前，
      尚難以遽以採信。
（六）況如前述，政府採購法第八十九條罪之成立，尚以因而獲得（不法）利益為要
      件。惟卷查本案，本件並無何積極證據，足資證明被告丁○○因其提供若何之
      資料與另被告謝博生後，其因而獲得若何之利益，是於法尚不得遽以政府採購
      法第八十九條之罪相繩。
六、此外復查無其他積極證據足資證明被告丁○○有何違反政府採購法等犯行，是不
    能證明被告丁○○犯罪，爰應為其無罪之諭知。
七、原審就卷內證據資料未詳予勾稽，即遽為被告丁○○有罪之認定，並予科刑，顯
    有未洽。被告上訴意旨，就此指摘原判決此部分不當，求予撤銷改判，非無理由
    。應由本院將原判決關於被告丁○○部分撤銷，另為被告丁○○無罪之諭知。
據上論斷，應依刑事訴訟法第三百六十九條、第三百六十四條、第三百零一條第一項
前段、第三百六十八條，判決如主文。
本案經檢察官呂丁旺到庭執行職務。
中      華      民      國      九十一    年    十二    月    三十一    日
                              臺灣高等法院刑事第十庭
                                  審判長法  官  溫  耀  源
                                        法  官  何  菁  莪
                                        法  官  林  銓  正
右正本證明與原本無異。
除被告丁○○外，如不服本判決，應於判決收受送達後十日內向本院提出上訴書狀，
其未敘述上訴之理由者並得於提起上訴後十日內向本院補提理由書（均須按他造當事
人之人數附繕本）。
                                        書記官  陳  菊  珍
中      華      民  國      九十二    年      一    月      十三    日
附錄本判決論罪科刑法條：
